【裁判字號】    92,訴緝,121
【裁判日期】    920527
【裁判案由】    誣告
【裁判全文】
臺灣臺中地方法院刑事判決                        九十二年度訴緝字第一二一號
    公  訴  人  臺灣臺中地方法院檢察署檢察官
    被      告  甲○○
    選任辯護人  張昱裕律師
右列被告因誣告案件，經檢察官提起公訴（八十八年度偵字第一七一四０號），本院
判決如左：
    主  文
甲○○無罪。
    理  由
一、公訴意旨略以：被告甲○○與詹月盆（業經判處無罪確定）為母女，黃紹堂（經
    本院另案判決無罪）則為甲○○之夫。緣詹月盆於民國（下同）八十五年十月間
    ，明知其所經營之砂石廠經營不善，仍自同年十月起至八十六年四月四日止，或
    持其自己簽發之本票或由其與甲○○、黃紹堂背書之客票，向告訴人乙○○調借
    現金合計新臺幣（下同）二百八十四萬四千四百元，惟上開票據屆期均未獲兌現
    ，且詹月盆、甲○○與黃紹堂等人均避不見面，致乙○○於八十六年二月間對其
    等提出詐欺告訴。詎詹月盆、甲○○與黃紹堂等人，為解免其等詐欺之罪行，明
    知乙○○並未經營地下錢莊賺取與原本不相當之高利，竟意圖使乙○○受刑事處
    分，基於誣告之共同犯意聯絡，推由黃紹堂於八十八年八月十二日先出面投案，
    然後虛構其等向乙○○借款，每借貸二十萬元至四十萬元需先預扣八萬元至十萬
    元不等之利息，之後以十日為一期，每期每十萬元收取四萬元不等之重利等不實
    之內容，向有偵查權限之臺中縣警察局刑事警察隊報案，並帶同警方前往乙○○
    所經營位於臺中縣太平市○○路○段一二七號之檳榔攤查獲乙○○。詹月盆、甲
    ○○則均於同日下午五時四十分許前往臺中縣警察局刑事警察隊投案並指訴乙○
    ○收取重利之行為，因認被告等三人共同涉有刑法第一百六十九條第一項之誣告
    罪嫌。
二、公訴人認被告甲○○涉有右揭誣告罪嫌，無非係以被告等指訴告訴人乙○○重利
    之犯行，業經台灣高等法院台中分院以告訴人並無收取重利而判決乙○○無罪確
    定，而同案被告黃紹堂於警訊時具體指稱告訴人開設地下錢莊收取重利，且其與
    甲○○為夫妻，於黃紹堂出面投案後，於同日主動至台中縣警察局刑警隊投案說
    明，顯見渠等間有犯意聯絡及行為分擔等情為憑。
三、惟按犯罪事實應依証據認定之，無証據不得推定其犯罪事實。刑事訴訟法第一百
    五十四條定有明文。且按刑法第一百六十九條第一項之誣告罪，以使人受刑事或
    懲戒處分之意思，進而向該管公務員誣告為要件，若因公務員之推問而為不利他
    人之陳述，縱其陳述涉於虛偽，除具有同條第二項之情形外，即與誣告罪之要件
    不符；又虛偽之申告，以意圖使他人受刑事或懲戒處分而為之者，始構成誣告罪
    ，若所指事實出於訟爭上攻繫防禦之方法，縱有請求懲辦對方之表示，而其目的
    既在脫卸自己罪責，即難謂與上開要件相合。最高法院二十五年上字第二九二五
    號、三十年上字第一八八六號分別著有判例可資參照。
四、訊據被告甲○○堅決否認有與黃紹堂、詹月盆共同誣告之犯行，辯稱：渠等於八
    十八年間遭通緝，嗣接獲警局打來之電話要渠等至警局製作筆錄，渠等於警局係
    以被害人之身分據實陳述，並無誣告之犯行云云；經查：
    （一）被告甲○○與詹月盆、黃紹堂前因詐欺案件，經台灣台中地方法院檢察署
          於八十六年七月二日發布通緝；嗣至八十六年七月三十日，黃紹堂主動至
          台中縣警察局投案，並供稱其因被地下錢莊暴力催討債務四處躲避等語，
          警方依其所供，於八十六年八月十二日至台中縣太平市○○路○段一二七
          號金國花檳榔攤查獲乙○○，並扣得甲○○、詹月盆等簽發之本票及支票
          ，經甲○○、詹月盆至警局供稱乙○○以重利貸放款項，台中縣警察局因
          而以重利罪嫌移送告訴人乙○○，嗣經檢察官偵查起訴，經本院於八十七
          年七月十六日以八十六年度訴字第二八七九號判決乙○○無罪，嗣經上訴
          台灣高等法院台中分院駁回確定（八十七年度上訴字第二二二七號）各節
          ，業據本院調閱上開案卷查核明確。
    （二）惟查，同案被告黃紹堂係於上開詐欺案件通緝中，於八十六年七月三十日
          主動至警局投案說明，經警員詢問其是否知被發布通緝乙節時，答以其因
          為躲避地下錢莊追討債務，致不知通緝情事，並供稱告訴人乙○○有對之
          貸放重利，並表示願配合警方查辦，此有同案被告黃紹堂當日於台中縣警
          察局刑警隊所製作之筆錄影本在卷可稽，警方並因而於同年八月十二日查
          獲乙○○，是起訴書載同案被告黃紹堂係於八月十二日至警局投案說明乙
          節容有誤會，先予敘明；而訊據上開乙○○涉犯重利案件之承辦警員陳世
          雄於本院調查時到庭証稱：偵辦乙○○重利案是因為黃紹堂涉詐欺案被通
          緝，他主動投案，我們問他為何通緝，他才提起被地下錢莊逼債，走頭無
          路，我們即主動偵辦地下錢莊案件；我們知有犯罪嫌疑即可主動偵辦，黃
          紹堂並沒有指明請求對乙○○偵辦其重利等語；再觀諸同案被告黃紹堂於
          前開其被訴詐欺案件應訊時，即一再以伊係向乙○○重利借款，並非詐欺
          乙節置辯等情觀之，顯然同案被告黃紹堂於警訊時為上開言語，係為答覆
          警員之訊問，並意圖籍此卸免自己之詐欺罪責，尚難認其目的在於使劉篤
          信受刑事處分，則揆諸前揭判例意旨所示，其所為顯與誣告罪之構成要件
          有間，已難遽入其誣告罪行。
    （三）退步而言，縱認同案被告黃紹堂所為構成誣告罪行，惟查被告甲○○係於
          八十六年八月十二日始至警局製作筆錄，而據証人即承辦警員陳世雄於本
          院調查時証稱：當時係因為去搜索時，有搜到証物（即蔡月盆、甲○○簽
          發之支票、本票），黃紹堂稱詹月盆、甲○○二人也有向地下錢莊借錢，
          才藉由黃紹堂聯絡他們二人；二人是以被害人身分製作筆錄，只稱他們有
          向地下錢莊借錢無法清償，沒有表示要告乙○○重利等語；是故被告湯如
          禎之所以至警局製作筆錄，乃係警員已搜索得相關重利証物後，始循線通
          知被告到場以被害人身分製作筆錄，顯難認被告甲○○有何訴請追訴劉篤
          信之意，被告甲○○所辯應屬可採；且按被告甲○○斯時亦因詐欺案件通
          緝中，則其與詹月盆於得知員警查獲乙○○涉犯重利案後，願意相偕出面
          投案與常情尚無相違，實難資此即認被告與黃紹堂、詹月盆三人間有犯意
          聯絡及行為分擔。
    （四）綜上，公訴人以被告甲○○原均為躲避官司與債務避不出面，惟於同案被
          告黃紹堂出面投案後，被告甲○○復主動至警局投案說明乙節，認被告湯
          如禎與被告黃紹堂、詹月盆為共犯，要屬推測之詞，尚乏所據，實難因此
          據入被告誣告罪行。此外，復查無其他積極証據足資認定被告甲○○有何
          誣告罪行，不能証明被告甲○○犯罪，自應依法為無罪之諭知。
五、本案被告甲○○經合法傳喚無正當理由不到庭，本院認應諭知無罪之判決，爰不
    待其陳述，逕行判決。
據上論斷，應依刑事訴訟法第三百零一條第一項、第三百零六條，判決如主文。
中    華    民    國      九十二      年       五      月     二十七  日
                                臺灣臺中地方法院刑事第二庭
                                      法  官  陳 如 玲
右正本證明與原本無異。
如不服本判決，應於判決送達後十日內向本院提出上訴狀，上訴於臺灣高等法院臺中
分院( 須附繕本 )。
                                      書記官
中    華    民    國      九十二      年       五      月     三十    日


司法院資訊處製作；財團法人民間司法改革基金會備份。
